臺灣高等法院高雄分院刑事判決　　　　　九十三年度上訴字第二三號
　　上　訴　人
　　即　被　告　庚○○
　　選任辯護人　洪仁杰律師
右上訴人因偽造有價證券等案件，不服臺灣高雄地方法院九十二年度訴字第二五六八
號中華民國九十三年二月九日第一審判決（起訴案號：臺灣高雄地方法院檢察署九十
二年度偵緝字第一四一八號），提起上訴，本院判決如左：
      主      文
原判決撤銷。
庚○○連續意圖供行使之用，而偽造有價證券，處有期徒刑壹年陸月。
偽造如附表所示之本票肆拾捌張（未扣案）均沒收。
      事      實
一、緣乙○○因女兒車禍，為幫助女兒籌措賠償款，乃自任會首，成立民間互助會，
    其互助會採外標制，標金為新台幣（下同）一萬元，共計二十六會，會期自民國
    （下同）八十九年三月二十日起至九十一年四月二十日止，每月開標乙次，並按
    月於每月二十日下午一時在高雄縣鳳山市○○街二一一巷六號六樓之住處開標，
    而庚○○係飼料經銷商，與乙○○是好友關係，為幫忙乙○○招足會員人數，乃
    代為招募同住台南縣楠西鄉地區之飼料客戶戊○○、丙○○、簡成見、己○○、
    丁○○等人參加該互助會，迨乙○○製作互助會名單後，丁○○、簡成見、戊○○於互助會開始前即向庚○○表示無意願參加，己○○、丙○○雖有同意參加該
    互助會，但於開始繳納一期或數期會款後，即向庚○○表示不願意繼續跟會之意
    ，因互助會名單已發給會員，且再找新會員遞補困難，乙○○遂請庚○○獨立承
    擔該五人之權利義務，戊○○等人亦向庚○○表示此後互助會款之繳納及標會均
    由庚○○自己處理，與渠等無關，詎庚○○竟基於意圖供行使之用偽開本票之概
    括犯意，於如附表所示互助會第四、六、八、十三期，其分別以戊○○、丙○○
    、簡成見、己○○之名義標得會款後，未經戊○○、丙○○、簡成見、己○○之
    同意，以渠等之名義，簽發如附表所列之本票共四十八張交予乙○○，嗣至九十
    年十月間，庚○○因週轉困難，不再續繳會款，且不知去向，經向戊○○等人查
    詢，始知庚○○偽開本票之情。
二、案經乙○○訴由台灣高雄地方法院檢察署檢察官偵查起訴。
      理      由
一、訊據上訴人即被告庚○○固不否認有以戊○○、丙○○、簡成見、己○○名義簽
    發如附表所列本票之情事，惟矢口否認有偽造有價證券之犯行，辯稱：戊○○、
    簡成見表示不願參加互助會後，因其二人之互助會已由伊承受，故渠二人即授權
    伊於標會時以其等之名義簽開本票，丙○○、己○○則有繼續跟會，於標會後，
    因路途遙遠，亦授權由伊簽開本票云云。然查：
  (一)右開如附表所列本票，均係由被告標會後以戊○○、丙○○、簡成見、己○○等
    人之名義簽發交予乙○○，嗣被告未續繳會款，且不知去向後，經乙○○依互助
    會單上之電話詢問戊○○等人，渠等或表示未跟會或表示會款被庚○○收走等情
    ，業據告訴人乙○○於警訊及檢察官偵查中指訴綦詳（見警卷第二頁、偵字第六
    五四０號卷第七頁），亦經證人戊○○於原審審理時證述未授權被告簽發本票無
    訛，並有乙○○致被告之存證信函附卷可稽（見警卷第八頁），被告對於上開戊○○等四人之本票共計四十八張均自承係由其所簽發，是該四十八張本票確係由
    被告簽發，應無可疑。
  (二)證人丙○○於原審審理時固證稱：伊有參加互助會，且有標會，但伊因欠被告飼
    料款，才同意被告以伊名義標會還被告錢，並簽發本票，伊實際上沒有拿到錢，
    伊記得伊是最後得標的云云。然被告係國興公司之業務代表，於八十九年三月間
    至九十年一月間因侵占多筆客戶欲支付予國興公司之貨款，其中一筆即為丙○○
    支付國興公司之貨款二十五萬七千元，經原審以九十二年度訴緝字第一六一號判
    處被告業務侵占罪有期徒刑一年六月，緩刑五年，並已確定在案，有該判決書附
    卷足考（見偵緝字第一四一八號卷第五十四頁）；可見丙○○在互助會期間應有
    支付國興公司該筆貨款，反是該貨款遭被告侵占，且被告以丙○○名義參加之會
    ，實際上係於八十九年八月二十日即第六期即為被告標走，此為被告及告訴人供
    陳一致，豈是丙○○所稱之最後一期即第二十六期得標，足見證人丙○○上開證
    詞，與實情不符，應係事後迴護被告之詞，不足採信。
  (三)證人簡成見於原審審理時固到庭證稱：伊有同意跟會，但因後來沒有錢，就交給
    被告處理，是否繼續跟會，由被告決定，只要會首不要找伊要錢即可，同時亦有
    授權被告以伊的名義簽發本票云云。惟查，證人簡成見雖證稱其有授權被告簽發
    本票，然經檢察官當庭詰問其是否一開始即明確授權被告開立本票時，證人簡成
    見答稱：「沒有」，且檢察官再詰問被告是否經其同意開立本票、標會時，證人
    簡成見則答稱：「這我不清楚，我自己跟的會慣例上沒有開本票」等語（見原審
    卷第七十一－七十三頁），可知證人簡成見並未向被告具體陳明授權簽發本票之
    旨，且衡以證人簡成見本身歷來所跟之互助會並無簽發本票之慣例，則即便其有
    所謂授權被告「處理」之意思，但是否預見被告處理之後將有簽發本票之問題，
    進而業已預先同意被告簽發本票而包含於其所謂「處理」之含意中，自非無疑，
    則證人簡成見雖表示其有授權被告簽發本票云云，但應係迄至原審審理中始為之
    表示，而非於被告行為前或行為時即有同意或授權之意，證人簡成見之證詞亦不
    足取。
  (四)至證人己○○於檢察官偵查及原審審理時均未到庭，其於本院審理時始證稱：伊
    有跟會，但都是交代被告全權處理，且已得標被告有說要開收據等語；但經檢察
    官詰問，訊以有無授權被告以你名義簽開本票﹖己○○答稱：我們那邊參加互助
    會沒有簽開本票的，我以為他開的本票是收據等語（見本院九十三年四月六日筆
    錄），如己○○確有參加互助會，且已得標，則於標得會款後簽開本票予會首，
    自屬應該，被告豈會不直接告知要簽開「本票」，而竟迂迴的告以係簽開「收據
    」，亦見證人己○○所供並非事實。
  (五)綜上所述，被告應係於以戊○○等人之名義參加互助會後，因戊○○等人不願繼
    續跟會，遂由其獨自承擔，於標會後，即未徵得戊○○等人之同意，以其等之名
    義簽開本票甚明，所辯要係卸責之詞，不足採信，被告罪證明確，犯行洵堪認定
    。
二、公訴意旨以被告庚○○明知自己並無足夠之資力，且戊○○、丁○○、簡成見、
    己○○、丙○○等五人並無參加互助會之意，竟於八十九年三月間，向乙○○佯
    稱可介紹上開五人參加互助會等語，致乙○○陷於錯誤，允被告及其冒用之戊○○等人參加乙○○招募之前揭互助會，嗣被告於起會不久，即連續於八十九年四
    月二十日以自己名義、同年六月二十日冒用戊○○名義、同年八月二十日冒用丙○○名義、同年十月二十日冒用簡成見名義、九十年三月二十日冒用己○○名義
    ，偽造戊○○、丙○○、簡成見、己○○之署押，填寫標單參加競標而標得會款
    ，因認被告庚○○另犯刑法第三百三十九條第一項之詐欺罪及刑法第二百十六條
    、第二百十條之行使偽造私文書罪嫌云云，經查：
  (一)公訴人認被告庚○○又犯偽造文書及詐欺之犯行，係以告訴人乙○○之指訴、證
    人戊○○、丁○○在偵查中之證述，及有互助會單一份附卷可稽等情，為其論據
    。惟訊據被告堅決否認有冒戊○○等人之名義參加互助會，且偽造標單詐標會款
    之情事，辯稱：伊與乙○○是好朋友，乙○○為其女兒車禍賠償之事招募互助會
    籌錢，要伊幫忙找人參加，伊乃找伊銷售飼料之養雞客戶戊○○等人參加，戊○○等五人均同意參加，伊乃將名單告知乙○○製作互助會單，嗣戊○○、簡成見
    、丁○○表示不願參加，因名單已發給會員，且找人遞補困難，乃由伊承擔，丙○○、己○○則有繼續跟會，渠等五人均授權伊處理互助會所有之事務，伊原均
    有按月繳交會款，係自九十年四月後，始因週轉不靈而無力續繳會款，但伊絕無
    詐騙乙○○之情事，嗣後已與乙○○和解，償清所有之欠款等語，告訴人乙○○
    於原審及本院審理時亦供稱被告上開辯解係屬實情。
  (二)證人戊○○、丁○○於檢察官偵查中固均證稱：被告確有向我招會，但我並未參
    加等語（見偵緝字第一四一八號卷第三十六、三十七頁），然戊○○於原審行交
    互詰問時則證稱：伊剛開始有同意，也看過互助會單，後來被告要來向伊收錢時
    ，伊就說不要了，被告自邀會到來收會錢約距二十幾天，被告說他會負責等語，
    如被告係冒戊○○之名義跟會，自不可能去向戊○○收取會款，而自曝犯行，事
    後被告果有為戊○○邀交會款，而丁○○經被告向台灣高雄地方法院檢察署提起
    偽證之告訴，其於該案檢察官偵查時，則翻稱：被告之前有向伊招會，伊有答應
    參加，但後來伊有明確告訴他沒有能力付會錢不參加，從答應參加到決定不參加
    相隔有一個月時間，業經本院調閱該署九十三年偵字第九三六七號卷查明。另證
    人簡成見於原審審理時亦證稱：伊有應被告之邀參加乙○○招募之互助會，只是
    事後因無力跟會，與被告商量，由被告承受等語（見原審卷第七十一頁），則被
    告辯稱並未冒戊○○、丁○○、簡成見等之名參加互助會云云，應非虛妄。至證
    人丙○○、己○○所稱渠等有繼續跟會，且有標會等語，並不實在，雖如前述，
    然其等係於邀交一會或數會會款後，始因無法續繳會款，表示不願參加，而由被
    告承受，應無可疑，則被告辯稱並未冒戊○○等人之名參加互助會云云，應可採
    信。
  (三)被告既承受戊○○等人之互助會，戊○○等人亦同意互助會之事由被告自己處理
    ，則除簽開本票須負票據責任，渠等不可能同意被告擅自為之以外，因被告既與
 乙○○已有戊○○等人名義之會由被告承擔之共識，則標會時，被告以戊○○等
    人之名義簽寫標單而競標，只是欲符合互助會名單有所區別而已，其主觀上應無
    偽造文書之故意，且亦應為戊○○等人所同意。又告訴人乙○○既同意被告自己
    參加互助會及承受戊○○等人之互助會，被告亦確有繳交會款至九十年三月，係
    因週轉不靈為避債而逃逸，現已與告訴人和解，清償全部欠款，此除迭經告訴人
    乙○○供明外，並有和解書一紙附卷可參，亦足見被告並無詐欺之意圖，是被告
    被訴涉犯詐欺及偽造文書罪嫌，尚屬無確切之證據足資證明。
三、核被告所為，其意圖供行使之用，而偽造如附表所示之本票，持以交付告訴人收
    執以供擔保，係犯刑法第二百零一條第一項之偽造有價證券罪。其每次同時偽造
    同一人之本票十二張，為基於單一犯意之接續行為，應僅各成立一偽造犯行。被
    告在偽造之本票上偽填發票人為被冒名標會之人之署押，其所犯偽造署押為偽造
    有價證券罪之部分行為，不另論罪；又其偽造有價證券後，復持以行使，行使之
    低度行為應為偽造之高度行為所吸收，僅論以偽造有價證券罪。被告先後多次偽
    造有價證券，時間緊接，手法相同，所犯構成要件同一，顯均係基於概括犯意為
    之，皆為連續犯，應論以一罪。被告所犯偽造有價證券之法定本刑為三年以上十
    年以下有期徒刑，惟念其雖有前揭偽造本票之犯行，但對如附表所示之被冒名簽
    發本票之人並未造成實質具體之損害（蓋告訴人並未對其等行使追索權），且被
    告嗣後亦與告訴人達成和解，業已全數給付和解金額，告訴人所生損害已有所減
    輕。是審諸被告因一時失慮致罹重典，倘科以法定最輕本刑之有期徒刑三年，猶
    嫌過重，其犯罪情狀在客觀上可引起一般人同情，尚可憫恕，爰依刑法第五十九
    條之規定減輕其刑。
四、原審認被告犯偽造有價證券罪予以論罪科刑，固非無見；然查被告被訴詐欺及行
    使偽造私文書，並無確切之證據足以證明，已如前述，乃原判決竟一併予以論科
    ，自有未洽，被告上訴否認犯罪，雖無理由，惟原判決既有可議，即屬無可維持
    ，應由本院將原判決撤銷，審酌被告係因承受他人互助會，於標得會款後，依例
    須簽開本票以供擔保，為一時權宜方便，未經戊○○等人之同意，即簽開本票，
    惟念其已與告訴人成立和解，告訴人亦未對本票名義人戊○○等人行使追索權等
    一切情狀，爰予從寬科處有期徒刑壹年陸月。又被告先後分別偽造如附表所示之
    本票，合計共肆拾捌張，雖未扣案，但並無證據證明業已滅失，爰依刑法第二百
    零五條規定，均併予宣告沒收，其上所偽造之署押，均係偽造之本票之一部，已
    隨上開本票之沒收而包括在內，爰不另為沒收之諭知。至被告被訴詐欺及行使偽
    造私文書犯罪不能證明部分，因公訴人認與科刑之偽造有價證券部分，有方法結
    果之牽連關係，屬裁判上一罪，故不另為無罪之諭知，又被告因業務侵占罪，被
    判處有期徒刑一年六月，緩刑五年確定，已如前述，故本案自不符緩刑之要件，
    均附此明。
據上論斷，應依刑事訴訟法第三百六十九條第一項前段、第三百六十四條、第二百九
十九條第一項前段，刑法第五十六條、第二百零一條第一項、第五十九條、第二百零
五條，罰金罰鍰提高標準條例第一條前段，判決如主文。
本案經檢察官羅建勛到庭執行職務。
中    華    民    國     九十三     年       六       月     二十三     日
                              臺灣高等法院高雄分院刑事第四庭
                                  審判長法官  蕭權閔
                                        法官  李嘉興
                                        法官  陳吉雄
右甲本證明與原本無異。
如不服本判決應於收受本判決後十日內向本院提出上訴書狀，其未述上訴理由者，
並得於提起上訴後十日內向本院補提理由書狀（均須按他造當事人之人數附繕本)「
切勿逕送上級法院」。
                                      書記官  黎  珍
中    華    民    國     九十三     年       六       月     二十四     日
附錄：本判決論罪科刑法條：
刑法第二百零一條第一項
意圖供行使之用，而偽造、變造公債票、公司股票或其他有價證券者，處三年以上十
年以下有期徒刑，得併科三千元以下罰金。
                                                                    Ａ
